【裁判字號】    89,家訴,127
【裁判日期】    900103
【裁判案由】    確認婚姻關係不成立
【裁判全文】
臺灣臺南地方法院民事判決  八十九年度家訴字第一二七號
    原      告  甲○○
    被      告  乙○○原名楊.
右當事人間請求確認婚姻關係不成立事件，本院判決如左：
    主    文
確認原告與被告間之婚姻關係不成立。
訴訟費用由被告負擔。
    事    實
甲、原告方面：
一、聲明：求為判決如主文第一項所示。
二、陳述：兩造本係男女朋友關係，因情意濃密進而同居，因身居村野純樸地為掩不
    倫傳言，於民國（下同）八十九年三月十日與被告到戶政事務所辦理結婚登記，
    有結婚登記申請書及戶籍謄本可稽，是以兩造僅有結婚登記而無舉行結婚之公開
    儀式，尤無二人以上之見證。按「結婚，應有公開儀式及二人以上之證人」，民
    法第九百八十二條第一項定明文；又結婚不具備第九百八十二條第一項之方式者
    ，無效，同法第九百八十八條第一款著有明文。查本件兩造雖辦有結婚登記，有
    婚姻之形式，但依前述，實際上並無結婚之事實，參酌最高法院八十六年度台上
    字第四八三號判決意旨，顯然其婚姻並未成立。雖婚姻不成立，惟因在戶政機關
    辦有結婚登記，受婚姻關係存在之法律上推定，於原告之身分上法律地位有重大
    影響，是原告提起本件確認婚姻不成立之訴即有確認判決之法律上利益，爰依法
    提起本訴。
三、證據：提出結婚登記申請書一份、戶籍謄本一份等為憑。
乙、被告方面：
一、聲明：求為判決駁回原告之訴，訴訟費用由原告負擔。
二、陳述：當初兩造結婚時有三、四個證婚人，當初是在佳里鎮為鄉自助火鍋店請客
    ，我們有請四個人，包含兩造共有六人，當時沒有穿禮服，也沒有化新娘妝，我
    們有向老闆借印泥要蓋結婚證書，並且有要發紅包給證婚人；我並未注意其餘消
    費者是否知道我們有結婚，因當時已經很晚，是晚上九點、十點鐘的時間，我也
    不可能在當場大聲說我們要結婚，但是店老闆知道；且如兩造沒有夫妻關係，原
    告亦不會聲請保護令。
    理    由
一、本件原告起訴主張：兩造本係男女朋友關係，因情意濃密進而同居，因身居村野
    純樸地為掩不倫傳言，於八十九年三月十日與被告到戶政事務所辦理結婚登記，
    兩造僅有結婚登記而無舉行結婚之公開儀式，尤無二人以上之見證等語；被告則
    辯稱：當初兩造結婚時有三、四個證婚人，當初是在佳里鎮為鄉自助火鍋店請客
    ，我們有請四個人，包含兩造共有六人，當時沒有穿禮服，也沒有化新娘妝，我
    們有向老闆借印泥要蓋結婚證書，並且有要發紅包給證婚人；我並未注意其餘消
    費者是否知道我們有結婚，因當時已經很晚，是晚上九點、十點鐘的時間，我也
    不可能在當場大聲說我們要結婚，但是店老闆知道；且如兩造沒有夫妻關係，原
    告亦不會聲請保護令等語。是兩造雖已持結婚證書前去戶政事務所辦理結婚登記
    ，然兩造間之婚姻關係是否成立，應探究兩造是否已有結婚之形式要件即公開之
    儀式及二人以上之證人為斷。
二、按「結婚，應有公開儀式及二人以上之證人。」此為民法第九百八十二條第一項
    所定之婚姻形式要件，苟欠缺形式要件，則根本無婚姻之外觀，自屬婚姻關係不
    存在。查原告主張兩造僅辦理結婚之戶籍登記，根本無公開之儀式及欠缺二人以
    上之證人等情，雖為被告所否認，惟依被告在本院自陳之結婚儀式，兩造係在辦
    妥結婚登記後，始由兩造邀同四名友人在深夜九時、十時許在自助火鍋店用餐，
    當時除兩造及四名友人外，亦僅自助火鍋店之老闆可能知道係兩造結婚外，其餘
    在該火鍋店消費之人，並無人知道兩造在該時、地係舉行結婚儀式，是縱如被告
    上揭所陳，亦僅兩造及另四名友人、火鍋店老闆等特定之七人知悉兩造在舉行結
    婚儀式，核未達不特定人或多數人可得共見共聞之公開要件，則原告主張兩造並
    未舉行結婚之公開儀式，自符實情，是兩造間確無公開儀式之婚姻形式要件，應
    無庸疑。惟兩造既已為結婚之登記，原告自有確認兩造間婚姻關係不成立之法律
    上利益，從而原告依此而請求確認兩造間婚姻關係不成立，委無不合，應予准許
    。
三、兩造其餘主張及所提證據與本院上開論斷無涉或無違，不予贅述。
四、據上論結：本件原告之訴為有理由，依民事訴訟法第七十八條，判決如主文。
中      華      民      國    九  十    年      一      月      三      日
                              臺灣臺南地方法院民事第二庭
~B法      官  王  國  忠
右為正本係照原本作成。
如對本判決上訴，須於判決送達後廿日內向本院提出上訴狀。
中      華      民      國    九  十    年      一      月      三      日
~B法院書記官  翁  心  欣


司法院資訊處製作；財團法人民間司法改革基金會備份。
